---
title: "두 이산형 변수의 연관성 척도 Cramér's V"
categories:
  - R-Tips
  - 통계 이야기
tags:
  - association
  - "Cramer's V"
  - R-Tips
  - 연관성의 척도
date: 2011-03-04
slug: cramers-v
---
```{r eval=TRUE, echo=FALSE, message=FALSE}
knitr::opts_chunk$set(
  comment = "#>",
  error = TRUE,
  tidy = FALSE,
  width = 60
)

options(digits = 3)
```

두 이산형 변수의 연관성(association)에 대해 알아볼 때 흔히 카이제곱 검정을 이용합니다. 하지만, 엄밀히 말하면 카이제곱 검정은 연관성의 유의한 정도(test for the significance)의 결과일 뿐, 연관성 크기를 나타내는 척도는 아닙니다. 즉, 두 개의 데이터 셋에 대해 각각 연관성 검정을 했을 때 검정결과인 유의확률을 가지고 어느 쪽이 연관성이 크다고는 말할 수 없다는 것이죠.

두 이산형 변수의 연관성의 크기를 나타내는 척도 중 하나가 Cramér&#8217;s V라는 것이 있습니다.  

  
Cramér&#8217;s V의 계산 식은  

$$  
\phi_c = \sqrt{\frac{\chi^2}{N(k-1)}}  
$$  

이며, 0에서 1 사이의 값을 가집니다. 단, 위 식에서 $$ \chi^2 $$ 는 카이제곱 검정의 검정 통계량, N은 관측값의 수, k는 두 이산형 변수의 수준(level) 중 작은 값을 의미합니다.

R을 이용해 Cramér&#8217;s V를 구하는 함수를 만들어 보면


```{r prompt=TRUE, warning=FALSE}
cramer.v <- function(x, y) {
  CV <- sqrt(chisq.test(x, y, correct = FALSE)$statistic /
    (length(x) * (min(length(unique(x)), length(unique(y))) - 1)))
  cat("Cramér V =" , CV, "\n")
}
```
```{r prompt=TRUE, warning=FALSE}
class <- rep(c("case", "ctl"),each = 100)
genotype <- c(rep(c("AA+AT", "TT"), c(70, 30)), rep(c("AA+AT", "TT"), c(38, 62)))
cramer.v(class, genotype)
``` 
